ACORDAO-COMPLETO-2353710

ACÓRDÃO 1233/2019 ATA 18/2019 - PLENÁRIO

VISTOS, relatados e discutidos estes autos em que se monitoram determinações proferidas no Acórdão 3213/2014-TCU-Plenário, que apreciou auditoria realizada no Canal Adutor Vertente Litorânea, no estado da Paraíba, no âmbito do Fiscobras 2011, com redação modificada pelo Acórdão 1697/2017-TCU-Plenário, 
	ACORDAM os Ministros do Tribunal de Contas da União, reunidos em sessão do Plenário, ante as razões expostas pelo Relator, em:
9.1. considerar prejudicada, por perda de objeto, a determinação presente no item 9.1 do Acórdão 3213/2014-TCU-Plenário, com redação alterada pelo item 9.2 do Acórdão 1697/2017-TCU-Plenário, em relação ao contrato 6/2011-Serhmact (Lote 3) , tendo em vista a extinção da avença;
9.2. considerar em cumprimento a determinação presente no item 9.1 do Acórdão 3213/2014-TCU-Plenário, com redação alterada pelo item 9.2 do Acórdão 1697/2017-TCU-Plenário, em relação ao contrato 5/2011-Serhmact (Lote 2) ;
9.3. realizar, com fundamento no art. 43, inciso II da Lei 8.443/1992, c/c o art. 250, inciso IV, do Regimento Interno/TCU, a audiência dos responsáveis a seguir indicados, para que apresentem razões de justificativa pela prática dos atos impugnados respectivamente especificados, encaminhando-lhes cópia da instrução à peça 267:
9.3.1. Maria Navegante da Silva (XXX.139.974-XX) , na condição de engenheira civil da então Secretaria de Estado do Meio Ambiente, dos Recursos Hídricos e da Ciência e Tecnologia da Paraíba (Semarh) e presidente da Comissão Permanente de Licitação à época dos fatos, por conceber, quando da apreciação das impugnações apresentadas contra o Edital de Pré-Qualificação 1/2009-Semarh, argumentos utilizados em defesa dos requisitos de qualificação técnica restritivos, a despeito dos questionamentos apresentados à época pelos licitantes, acarretando restrição à competitividade, nos termos do subitem 9.3.1.2 do Acórdão 3213/2014-TCU-Plenário, em afronta ao art. 37, inciso XXI, da Constituição Federal/1988, c/c os arts. 3°; 30, § 1°, inciso I, e § 2°; e 31, § 2°, da Lei 8.666/1993;
9.3.2. Francisco Jácome Sarmento (XXX.655.794-XX) , engenheiro civil e Secretário de Estado do Meio Ambiente, dos Recursos Hídricos e da Ciência e Tecnologia da Paraíba à época dos fatos, por acolher os argumentos apresentados em defesa dos requisitos de qualificação técnica restritivos à competitividade, autorizando a continuidade e homologando a Concorrência 2/2010-Semarh, a despeito dos questionamentos apresentados à época pelos licitantes, nos termos do subitem 9.3.1.2 do Acórdão 3213/2014-TCU-Plenário, em afronta ao art. 37, inciso XXI, da Constituição Federal/1988, c/c os arts. 3°; 30, § 1°, inciso I, e § 2°; e 31, § 2°, da Lei 8.666/1993;
9.4. determinar à Secretaria de Fiscalização de Infraestrutura Hídrica, de Comunicações e de Mineração (SeinfraCOM) que dê continuidade ao monitoramento ordenado pelo subitem 9.3 do Acórdão 3213/2014-TCU-Plenário; e
9.5. dar ciência deste acórdão ao Ministério do Desenvolvimento Regional e à Secretaria de Estado da Infraestrutura, dos Recursos Hídricos, do Meio Ambiente e da Ciência e Tecnologia do Estado da Paraíba (Seirhmact/PB) .

Monitoramento de decisões proferidas no âmbito de auditoria realizada nas obras do Canal Adutor Vertente Litorânea.

Secretaria de Estado da Infraestrutura, dos Recursos Hídricos, do Meio Ambiente e da Ciência e Tecnologia do Estado da Paraíba (Seirhmact/PB); Ministério do Desenvolvimento Regional.

3. Interessados: Consórcio Acauã (12.849.028/0001-87), liderado pela Construtora Queiroz Galvão S.A. (33.412.792/0001-60); Consórcio Construtor Vertente Paraibana (14.421.178/0001-10).

13.1. Ministros presentes: José Mucio Monteiro (Presidente), Benjamin Zymler, Augusto Nardes, Aroldo Cedraz, Raimundo Carreiro, Ana Arraes e Bruno Dantas (Relator).
13.2. Ministro-Substituto convocado: Marcos Bemquerer Costa.
13.3. Ministros-Substitutos presentes: André Luís de Carvalho e Weder de Oliveira.

ACORDAO-COMPLETO-2490014

Acórdão 2291/2021 - Plenário

BRUNO DANTAS

Por registrar as principais ocorrências havidas no andamento do processo até o momento, resumindo os fundamentos das peças acostadas aos autos, adoto como relatório, com os ajustes necessários, a instrução da secretaria responsável pela análise da demanda (peça 267) , que contou com a anuência do corpo diretivo da unidade (peças 268-269) :
"INTRODUÇÃO
1. Trata-se de monitoramento para verificar o atendimento das determinações endereçadas à atual Secretaria de Estado da Infraestrutura, dos Recursos Hídricos, do Meio Ambiente e da Ciência e Tecnologia do Estado da Paraíba (Seirhmact/PB) e à Secretaria de Infraestrutura Hídrica, de Comunicações e de Mineração (SeinfraCOM) do Tribunal de Contas da União (TCU) , constantes do Acórdão 3213/2014-TCU-Plenário (Relator: Ministro Bruno Dantas) , parcialmente modificado, em sede de pedidos de reexame, pelo Acórdão 1697/2017-TCU-Plenário (Relator: Ministro Aroldo Cedraz) .
HISTÓRICO
2. Este processo cuidou, originariamente, de auditoria realizada no Ministério da Integração Nacional (MI) , atual Ministério do Desenvolvimento Regional (MDR) , e no Governo do Estado da Paraíba, representado pela Seirhmact/PB, cujo objetivo foi fiscalizar as obras do Canal Adutor Vertente Litorânea, no âmbito do Fiscobras 2011.
3. Na ocasião, examinou-se o processo de contratação da execução das obras (pré-qualificação 1/2009-Semarh e concorrência 2/2010-Semarh) , cujo objeto foi dividido em três lotes. Os dois primeiros foram adjudicados ao Consórcio Acauã e o último, ao Consórcio Vertente Paraibana. À época da fiscalização, os contratos 4, 5 e 6/2011-Semarh, referentes aos lotes 1, 2 e 3, respectivamente, ainda não haviam sido formalizados.
4. Dos trabalhos, resultaram as seguintes constatações: a) sobrepreço decorrente de preços excessivos frente aos de mercado; b) sobrepreço decorrente de quantitativo inadequado; c) restrição à competitividade da licitação, em virtude de critérios inadequados de habilitação; d) orçamento desacompanhado das composições de todos os custos unitários de serviços; e) inadequação das providências adotadas pela Administração para sanar interferências que pudessem provocar o atraso da obra; e f) licitação com projeto básico sem aprovação da autoridade competente, conforme consta do relatório de fiscalização (peça 77) .
5. Em relação aos itens 'c' a 'f', a equipe de fiscalização propôs, como encaminhamento, a expedição de ciência à Seirhmact/PB, a fim de prevenir a reincidência das falhas.
6. No que tange às ocorrências referentes ao sobrepreço (itens 'a' e 'b' supra) , propôs-se a realização de oitiva dos consórcios vencedores da licitação das obras e do órgão licitante, o que foi acolhido no despacho do Relator (peça 84) . Cabe registrar que os contratos foram celebrados em valores inferiores aos das propostas, com vistas a elidir parte do sobrepreço inicialmente identificado, qual seja, aquele advindo da inadequação de quantitativos.
7. Por ocasião da análise das oitivas (peça 107) , foi observado pela unidade técnica que um dos serviços para o qual havia sido identificado sobrepreço, 'escavação de vala em material de 3ª categoria, a qualquer profundidade, com deposição ao lado', apresentava a necessidade de ajustes em sua composição de referência, de tal modo que o seu sobrepreço sofreria elevação em virtude da diminuição do preço referencial de mercado. Desse modo, tornou-se necessário oportunizar novamente à Seirhmact/PB e aos consórcios a apresentação de defesa, o que foi acatado pelo Relator (peça 111) .
8. A análise das novas oitivas (peça 164) concluiu que as partes não lograram sanar a irregularidade. Nada obstante, as justificativas apresentadas para os preços de alguns serviços mereceram ser acolhidas, resultando em modificação favorável aos defendentes, remanescendo sobrepreços de R$ 6.241.970,88 (1,78%) , R$ 27.381.294,00 (9,39%) e R$ 11.331.386,80 (6,0%) , respectivamente, para os lotes 1, 2 e 3, alcançando a monta de R$ 44.954.651,68 (5,4%) para o conjunto de lotes.
9. O Relator, em seu voto (peça 175) , a par de novos elementos recebidos após a fase instrutória (peça 171) , reduziu os sobrepreços apurados para os lotes 1 e 2, chegando aos montantes de R$ 4.081.623,73 e R$ 27.006.313,40, respectivamente. A alteração dos valores deveu-se à inclusão do serviço 'escavação mecanizada de 3ª categoria', o qual, embora analisado pela equipe de auditoria, não integrara a amostra que calculou o sobrepreço (peça 175, p. 8-9) .
10. Reproduzem-se, a seguir, as determinações que vieram a compor o Acórdão 3213/2014-TCU-Plenário (Relator: Ministro Bruno Dantas, peça 173) :
'9.1 com fundamento no art. 71, IX, da Constituição Federal, e no art. 45 da Lei 8.443/1992, assinar prazo de 15 (quinze) dias para que a Secretaria de Estado dos Recursos Hídricos, do Meio Ambiente e da Ciência e Tecnologia do Estado da Paraíba tome as providências a seu alcance, no âmbito dos Contratos 4/2011-Seirhmact e 5/2011-Seirhmact, firmados com o Consórcio Acauã, e no âmbito do Contrato 6/2011-Seirhmact, firmado com o Consórcio Vertente Litorânea, com vistas a adequar as planilhas orçamentárias de modo a sanear os sobrepreços de R$ 4.081.623,73, R$ 27.006.313,40 e R$ 11.331.386,80, respectivamente; promovendo, inclusive, a compensação dos valores indevidamente pagos, em cumprimento ao disposto no art. 112, § 3º, da Lei 12.017/2009, comprovando, junto a este Tribunal, no prazo de 30 dias, as medidas implementadas;
9.2 orientar a Secretaria do Meio Ambiente, dos Recursos Hídricos e da Ciência e Tecnologia do Estado da Paraíba que, para dar adequado cumprimento ao item 9.1 acima, considere eventuais alterações contratuais, aditivas ou supressivas, que porventura tenham impacto no cálculo do sobrepreço apurado;
9.3 determinar à Secretaria de Obras Portuárias, Hídricas e Ferroviárias/Segecex que:
9.3.1. identifique os responsáveis e promova a audiência pelas seguintes irregularidades concernentes ao processo licitatório (procedimento administrativo referente à pré-qualificação 1/2009- Semarh e à Concorrência 2/2010-Semarh) :
9.3.1.1 sobrepreço em virtude de preços excessivos em relação aos praticados no mercado decorrente de inadequações metodológicas do orçamento base e de inobservância dos dispositivos legais pertinentes, em especial o art. 112, § 3o, da Lei 12.017/2009 (item 3.1 do relatório de fiscalização 28/2011) ;
 (...) '
11. Em sequência, o Consórcio Acauã e o Consórcio Vertente Paraibana apresentaram pedidos de reexame (peças 185 e 186) , os quais foram conhecidos, suspendendo-se os efeitos do item 9.1 da decisão (peça 203) . O recurso apresentado pela Seirhmact/PB (peça 189) , por sua vez, foi considerado intempestivo, conforme Acórdão 1697/2017-TCU-Plenário, de relatoria do Ministro Aroldo Cedraz (peça 231) .
12. De posse dos autos, após despacho do relator à peça 203, a Secretaria de Recursos (Serur) considerou necessário, para o exame de mérito das questões suscitadas, solicitar parecer técnico de unidade do TCU especializada na matéria (peça 207) .
13. O processo, assim, foi remetido à então denominada SeinfraHidroFerrovia, que apresentou a avaliação requerida (peça 224) . Nela, concluiu que os argumentos apresentados pelos recorrentes foram suficientes para elidir o sobrepreço do contrato 4/2011 (lote 1 das obras) . Para os demais, os elementos do recurso não sanaram a irregularidade. Contudo, resultaram na modificação de valores de parte dos serviços, reduzindo os débitos para R$ 22.952.050,05 (7,75%) e R$ 5.245.080,10 (2,69%) , respectivamente, para os contratos 5 e 6/2011 (Tabela 5 da peça 224) .
14. Observou-se que, para a realização do cálculo, o serviço de 'escavação mecanizada de 3ª categoria' foi integrado à amostra dos três lotes, nos moldes do disposto no voto do Acórdão 3213/2014-TCU-Plenário.
15. Com fundamento no parecer, a Serur concluiu pelo parcial acolhimento dos recursos (peça 226) . O Relator concordou com as unidades técnicas, realizando ajuste adicional quanto ao débito do lote 3, considerando que o cálculo havia considerado o valor unitário de R$ 49,95, quando o efetivamente ofertado pelo Consórcio Vertente Paraibana fora de R$ 48,98 (peça 232) .
16. Defendeu, ainda, que o subitem 9.1 do Acórdão 3213/2014-TCU-Plenário, em sua nova redação, decorrente do provimento parcial dos pedidos de reexame, passasse a fazer alusão também aos preços de referência adotados em sede recursal, e não mais somente aos valores absolutos de sobrepreços detectados em cada contrato, tendo em vista que poderiam sofrer alterações quantitativas em razão dos aditivos contratuais subsequentes ao derradeiro cálculo do dano feito nos autos.
17. Transcreve-se a parte dispositiva do Acórdão 1697/2017-TCU-Plenário (Relator: Ministro Aroldo Cedraz) :
'9.2. conhecer dos Pedidos de Reexame interpostos pelos Consórcios Acauã e Vertente Paraibana, para, no mérito, dar-lhes provimento parcial, de modo a alterar a redação do subitem 9.1 do Acórdão 3213/2014-TCU-Plenário, para que passe a vigorar com o seguinte teor:
'9.1 com fundamento no art. 71, IX, da Constituição Federal, e no art. 45 da Lei 8.443/1992, assinar prazo de 15 (quinze) dias para que a Secretaria de Estado dos Recursos Hídricos, do Meio Ambiente e da Ciência e Tecnologia do Estado da Paraíba tome as providências a seu alcance, no âmbito do Contrato 5/2011-Seirhmact, firmados com o Consórcio Acauã, e no âmbito do Contrato 6/2011-Seirhmact, firmado com o Consórcio Vertente Litorânea, com vistas a:
9.1.1. adequar as respectivas planilhas orçamentárias, adotando os valores unitários de referência indicados neste processo à peça 223, p. 1 a 4, e à peça 229, p. 1 e 2;¿
9.1.2. sanear, se for o caso, observado o disposto no subitem 9.2 deste Acórdão, eventuais sobrepreços verificados após a adequação a que se refere o subitem anterior (9.1.1) , quantificados em R$ 22.952.050,05 (Contrato 5/2011-Seirhmact) e R$ 4.525.043,37 (Contrato 6/2011-Seirhmact) levando-se em consideração as alterações contratuais até então noticiadas e conhecidas nos autos;
9.1.3. Na hipótese de confirmação de sobrepreço, promover a compensação dos valores porventura pagos indevidamente, em cumprimento ao disposto no art. 112, § 3o, da Lei 12.017/2009, comprovando, junto a este Tribunal, no prazo de 30 (trinta) dias, as medidas implementadas;'
9.3. manter em seus exatos termos os demais subitens do Acórdão 3213/2014-TCU-Plenário;'
18. Para comprovar o atendimento das determinações proferidas neste processo, a Seirhmact/PB apresentou a documentação às peças 250-266, que passará a ser analisada.
EXAME TÉCNICO
19. Por meio da Carta GF 10/2018, a Seirhmact/PB encaminhou ao TCU as considerações elaboradas pelo gestor do contrato, acerca do determinado pelo Acórdão 1697/2017-TCU-Plenário (peça 257) . Em linhas gerais, são reproduzidas as conclusões alcançadas pela empresa gerenciadora do projeto (Cia. Brasileira de Projetos e Empreendimentos - Cobrape) , que se encontram em documento incorporado à resposta do órgão estadual (peça 261) .
20. No referido parecer, a Cobrape informa, primeiramente, ter inserido os valores unitários de referência indicados pelo TCU na planilha original do Contrato 5/2011, em cumprimento ao item 9.1.1 do acórdão, confirmando a ocorrência do sobrepreço de R$ 22.952.050,05.
21. Quanto ao item 9.1.2 do julgado, avalia que sua aplicabilidade restaria afastada, uma vez que, após a celebração do 6o Termo Aditivo (TA) do Contrato 5/2011, o cenário avaliado pelo TCU teria sido sofrido modificações.
22. A partir desse aditamento, aponta-se que a utilização dos valores unitários de referência adotados no cálculo do sobrepreço (peça 223, p. 3 e 4) passaria a majorar o valor do contrato, que, de R$ 368.855.554,64, passaria a R$ 370.350.430,42 (elevação de R$ 922.014,64 - memórias de cálculo às peças 253, 259, 262, 264, 265 e 266) .
23. Em consequência desse fato, a hipótese de ocorrência de valores pagos indevidamente em razão de sobrepreço não se confirmaria, afastando a premissa para a adoção da providência indicada no item 9.1.3 do Acórdão 1697/2017-TCU-Plenário (compensação de valores) .
24. Adicionalmente, alude-se que o desconto aplicado com a celebração do termo aditivo mencionado respeitou o previsto no art. 14 do Decreto 7.983/2013, o qual define as regras e os critérios para elaboração do orçamento de referência de obras e serviços de engenharia. De acordo com o afiançado, o contrato original teria percentual de desconto em relação às propostas de 0,25%, enquanto o aplicado no aditivo seria de 0,44%.
Análise
25. Os itens 9.1 e 9.2 do Acórdão 3213/2014-TCU-Plenário (com a redação do Acórdão 1697/2017-TCU-Plenário) referem-se a determinações para adoção de providências relacionadas aos preços dos Contratos 5 e 6/2011, referentes aos lotes 2 e 3 da Concorrência 2/2010-Semarh.
26. Inicialmente, observa-se que as manifestações apresentadas voltam-se unicamente ao primeiro contrato, restando silente quanto ao último. O fato se justifica em razão de a determinação ter perdido parcialmente o seu objeto, tendo em vista que o Acórdão 44/2019-TCU-Plenário veio a determinar a anulação do Contrato 6/2011, caso a secretaria estadual da Paraíba tivesse interesse em utilizar recursos federais para a construção do lote 3. Nos autos do processo em que a decisão foi proferida (TC Processo 010.240/2017-9) , a Seirhmact/PB informa que o ajuste expirou em 30/11/2018 (sem que tivesse início) , não tendo sido aditado (peça 157 do citado processo) .
27. Sobre o contrato 5/2011, conforme já exposto, alega-se que a análise do sobrepreço ocorreu anteriormente ao 6o Termo Aditivo (celebrado em 1o/5/2017; peça 230, p. 60-103) , o qual traria novas premissas a serem consideradas no cálculo dos valores.
28. É possível verificar que, de fato, com as alterações então promovidas, a adoção dos preços unitários indicados no Acórdão 1697/2017-TCU-Plenário faria com que o valor do contrato superasse o efetivamente ofertado para a execução do lote 2.
29. A situação decorre da alteração dos quantitativos dos serviços da amostra utilizada para o cálculo do sobrepreço (peça 223, p. 3-4) , dando origem a um novo balanceamento, no qual não mais estaria caracterizada situação desfavorável ao contratante.
30. Repisa-se que esta Unidade Técnica avaliou amostra composta por 29 itens (R$ 199.343.754,08) , dos quais, treze apresentaram preços superiores aos referencias aplicáveis. O sobrepreço apurado totalizou R$ 22.952.050,05, o que correspondia a 13% da amostra e a 7,7% do valor do lote 2 (peça 223, p. 3-4) .
31. Consideradas as modificações promovidas pelo 6o TA, a aplicação dos preços referenciais apontados no Acórdão 1697/2017-TCU-Plenário levaria a amostra ao patamar de R$ 189,99 milhões. Entretanto, mantidos os valores originais ofertados, esse montante seria de R$ 189,07 milhões, ou seja, R$ 917 mil a menos, em valores aproximados (peça 230, p. 103) .
32. A Seirhmact juntou aos autos, ainda, planilha, na qual demonstra que, com o aditivo, a utilização dos valores indicados na decisão mencionada majoraria o valor global contratado de R$ 368.855.554,64 para R$ 369.777.569,28, acarretando prejuízo de R$ 922.014,64 (peça 265, p. 10) .
33. Deve-se sopesar que a atualização promovida pelo aditivo pode ter vindo a alterar a ordem dos itens orçamentários de maior representatividade para fins de cálculo do sobrepreço. Nesse ponto, importante observar que os valores praticados no Contrato 5/2011 são também objeto do processo TC Processo 010.240/2017-9, no âmbito do qual foi expedido o relatório de fiscalização 131/2017, no âmbito do Fiscobras 2017 (peça 31 do citado TC) .
34. Nessa ocasião, a equipe de auditoria registrou a ocorrência de sobrepreço no montante de R$ 29 milhões no contrato referente ao lote 2, decorrente de preços reajustados superiores aos de mercado. Aventa-se que, de junho/2010 a junho/2016, os valores do aço e do concreto teriam sofrido significativa queda, não refletido nos índices contratuais de reajuste, levando à quebra do equilíbrio econômico-financeiro. Os cálculos realizados nessa fiscalização consideraram os referenciais apontados no Acórdão 1697/2017-TCU-Plenário.
35. O processo ainda se encontra em exame, com determinação do Relator para a realização de novas análises pela Unidade Técnica, nas quais, decerto, deverá ser considerada a nova conjuntura trazida pelo 6o TA firmado no Contrato 5/2011.
36. Diante do exposto, uma vez que os reajustes realizados majoraram o sobrepreço, conforme apontado no TC Processo 010.240/2017-9 (Fiscobras 2017 no mesmo objeto) , e que houve alteração dos quantitativos previstos na amostra de serviços examinada pela equipe de fiscalização, fazendo com que a adoção dos preços referenciais apontados no Acórdão 1697/2017-TCU-Plenário levasse à majoração dos valores contratados, considera-se insubsistente o item 9.1.1 e sem objeto os itens 9.1.2 e 9.1.3 desse julgado.
Determinação expedida à SeinfraCOM
37. O item 9.3 do Acórdão 3213/2014-TCU-Plenário. (não alterado pelo Acórdão 1697/2017-TCU-Plenário) determinou à Unidade Técnica do TCU competente que identificasse os responsáveis e promovesse audiências, pelas seguintes irregularidades concernentes à pré-qualificação 1/2009 e à Concorrência 2/2010-Semarh:
'9.3.1.1. sobrepreço em virtude de preços excessivos em relação aos praticados no mercado decorrente de inadequações metodológicas do orçamento base e de inobservância dos dispositivos legais pertinentes, em especial o art. 112, § 3o, da Lei 12.017/2009 (item 3.1 do relatório de fiscalização 28/2011) 
9.3.1.2. restrição a¿ competitividade da licitação decorrente de critérios inadequados de habilitação e julgamento, em afronta ao disposto no artigo 37, XXI, da Constituição Federal de 1988, bem como os artigos 3°, 30, § 1o, I, e § 2o, e 31, § 2o, da Lei 8.666/1993, assim como reiterada jurisprudência desta Corte de Contas (item 3.3 do relatório de fiscalização 28/2011) .'
38. Os tópicos subsequentes serão dedicados à avaliação das responsabilidades em referência.
Responsabilidade pelo sobrepreço - item 9.3.1.1 do Acórdão 3213/2014-TCU-Plenário
39. O item 3.1 do relatório de fiscalização 28/2011 (peça 77) , a que faz referência a decisão ora em monitoramento, relata achado de auditoria relacionado à identificação de sobrepreço nos itens mais relevantes do orçamento da obra, atingindo um percentual de 10,5% em relação ao valor global orçado.
40. Constatou-se que o fato decorreu de inadequações metodológicas do orçamento base e de inobservância dos dispositivos legais pertinentes, em especial o art. 112, § 3o, da Lei 12.017/2009.
41. O primeiro ponto que deve ser observado é que o sobrepreço a que alude o achado decorre de verificações realizadas no orçamento estimativo da obra, e não nas propostas de preço vencedoras da licitação. Desse fato, depreende-se que, independentemente dos valores ofertados pelas licitantes vencedoras do certame, a irregularidade remanesceria, uma vez que não fora mitigada anteriormente à realização da fase externa do certame.
42. Essa distinção é reforçada pela equipe de auditoria quando observa, no relatório, que o sobrepreço existente no orçamento fora praticamente mantido nas propostas vencedoras do certame.
43. Deve-se considerar que, após realizados os exames devidos e sopesadas as considerações apresentadas pela Seirhmact, pelos consórcios contratados e no voto condutor do Acórdão 3213/2014-TCU-Plenário, esta Unidade Técnica procedeu à alteração de parte dos valores unitários de referência a serem adotados nas planilhas de preços de serviços objeto dos Contratos 4, 5 e 6/2011-Semarh. Em conclusão, foram elaboradas as tabelas constantes das peças 223 (p. 3-4) e 229, cujos valores foram adotados no Acórdão 1697/2017-TCU-Plenário.
44. Nada obstante, muito embora, com a prolação desse acórdão, o sobrepreço do Contrato 4/2011-Semarh tenha sido afastado e reduzido o referente aos demais contratos, o panorama identificado pela equipe de auditoria não se modificou. O produto dos preços unitários de referência apontados no Acórdão 1697/2017-TCU-Plenário pelos quantitativos originais licitados (dos itens da amostra utilizada pelo TCU) demonstra a manutenção de sobrepreço no orçamento base dos três lotes.
45. No relatório de fiscalização 28/2011, a equipe de auditoria chegou a realizar considerações sobre a responsabilidade pelo fato irregular, a qual recairia sobre os agentes detentores da incumbência de elaborar o orçamento que embasou a licitação.
46. Averiguou-se, ainda, que o referido orçamento fora licitado pelo Ministério da Integração Nacional (MI) , atual Ministério do Desenvolvimento Regional (MDR) , em 2004, por meio de acordo de cooperação técnica com o Instituto Interamericano de Cooperação para a Agricultura (IICA) . A empresa contratada fora o consórcio RCA/Arco e o produto final apresentado pela empresa foi aprovado em 9/10/2007, por meio da nota técnica PRS-16/2007, da Secretaria de Infraestrutura Hídrica do então Ministério da Integração Nacional (SIH) .
47. Sopesou-se que, no âmbito da Seirhmact, o orçamento apenas fora atualizado para a data-base de junho de 2010, e que os três engenheiros responsáveis registraram, no Conselho Regional de Engenharia, Arquitetura e Agronomia (Crea) da Paraíba, anotação de responsabilidade técnica (ART) específica para esse serviço de atualização.
48. A partir dos fatos elencados, é possível concluir que, no âmbito ministerial, a responsabilização pela irregularidade se dá em razão do recebimento e posterior entrega ao ente estadual licitante de um orçamento que se demonstrou incompatível com os referenciais de preço aplicáveis à obra.
49. Ainda no transcorrer da fiscalização, o órgão buscou acautelar-se de qualquer implicação do fato irregular, apresentando justificativas por meio da nota técnica PRS-14/2011. Nesse documento, alega que o termo de referência da contratação do consórcio RCA/Arco não exigira o fornecimento de informações dos preços praticados por empresas e detalhamento de composições do orçamento (peça 49, p. 2) .
50. No mesmo documento, o então MI (MDR) informa que o produto entregue pelo consórcio foi recebido e aprovado pelo engenheiro Paulo Roberto Soares Júnior e pelo coordenador-geral de supervisão de obras do ministério, Francisco Campos de Abreu (peça 50) .
51. Em princípio, avalia-se que a alegada ausência de previsão no termo de referência não afastaria a responsabilidade dos gestores pela verificação dos preços inseridos no orçamento. Não é razoável conceber que os agentes do MI deteriam unicamente o dever de receber, chancelar e repassar o orçamento para utilização pela Seirhmact, sem qualquer avaliação ou juízo adicional acerca de sua adequação.
52. Frisa-se que o entendimento de que a responsabilidade pelo orçamento estimativo somente poderia recair sobre agentes que o licitaram ou elaboraram diretamente não possui guarida neste Tribunal.
53. A propósito, menciona-se o exposto no voto condutor do Acórdão 380/2018-TCU-Plenário, de relatoria do Ministro Benjamin Zymler, segundo o qual o fato de o orçamento estimativo da licitação ter sido elaborado por empresa projetista não elide, por si só, a responsabilidade do agente público a quem coube a sua aprovação, porquanto a aprovação do projeto não pode ser considerada um ato meramente formal ou chancelatório.
54. Esse mesmo raciocínio é aplicável ao ente estadual. Embora apenas tenha procedido à atualização do orçamento, seria exigível que tivesse se cercado de cautelas adicionais quanto aos preços praticados. Nesse caso, todavia, a responsabilização deve ser atenuada, considerando-se que, na divisão de atribuições, não teria recaído sobre esse ente a incumbência específica de elaborar o orçamento da empreitada, sendo tarefa da alçada do órgão federal. Atenuada, porém não eximida, tendo em vista que a aplicação de recursos federais, após o reajuste dos preços apontados pelo MI, também atrai a reponsabilidade por eventuais sobrepreços e consequentes superfaturamentos.
55. Não se ignora, nos termos do já relatado, que o contexto em que o sobrepreço dos contratos foi calculado sofreu alterações. De início, tem-se a expiração do Contrato 6/2011-Semarh, sem que fosse iniciado. De outra parte, a elisão do sobrepreço do Contrato 4/2011, e as modificações promovidas no Contrato 5/2011, que teriam alterado a ocorrência dos valores superdimensionados, em análise no processo relativo à fiscalização mais recente, realizada no seio do Fiscobras 2017 (TC Processo 010.240/2017-9) .
56. Todavia, reforça-se, esses fatos, isoladamente, não se demonstram suficientes para elidir a irregularidade ora em análise, a qual recai sobre o orçamento estimativo. Para ilustrar esse entendimento, evoca-se o Acórdão 1316/2016-TCU-Plenário, de relatoria da Ministra Ana Arraes, que enuncia ser cabível a aplicação de multa aos responsáveis pela elaboração do orçamento estimativo da licitação com sobrepreço, ainda que dessa irregularidade não decorra dano ao erário.
57. Em complemento, cita-se excerto do voto do Acórdão 2307/2017-TCU-Plenário, de relatoria do Ministro Augusto Nardes:
'18. Ainda que esse sobrevalor tenha sido afastado, o fato é que restou configurada grave infração às normas legais de licitação e orçamentação de obras públicas em face da utilização, no orçamento-base do certame que resultou no aludido contrato, de preços superiores aos referenciais de mercado, os quais resultaram um sobrepreço na planilha orçamentária, o que, por sua vez, submeteu a Administração Pública a risco de efetuar contratação desvantajosa e possibilitou a existência de preços unitários contratuais acima dos constantes nos sistemas oficiais.'
58. Diante do examinado, em cumprimento ao item 9.3.1.1 do Acórdão 3213/2014-TCU-Plenário, delineia-se a responsabilidade do coordenador-geral de supervisão de obras do ministério, Francisco Campos de Abreu e do engenheiro do órgão, Paulo Roberto Soares Júnior, em razão de terem recebido e aprovado o orçamento com sobrepreço, para utilização na Concorrência 2/2010 da Seirhmact/PB.
59. Entretanto, em razão de o ato de recebimento do orçamento pelos gestores ter ocorrido em 9/10/2007 (peça 50) , não havendo nos autos documento que comprove a data de envio à Seirhmact/PB ou qualquer outra intercorrência relativa a esse fato, verifica-se o transcurso do prazo prescricional da pretensão punitiva do TCU.
60. Conforme decisão deste Tribunal proferida em incidente de uniformização de jurisprudência (Acórdão 1441/2016-TCU-Plenário, de relatoria do Ministro Benjamin Zymler) , a pretensão punitiva do TCU subordina-se ao prazo geral de prescrição disposto no Código Civil: dez anos. Essa prescrição é contada a partir da data da ocorrência da irregularidade e é interrompida pelo ato que ordenar a citação, a audiência ou a oitiva da parte.
61. Dessa forma, deixará de se propor a realização das audiências dos responsáveis, em decorrência da prescrição da pretensão punitiva delineada no Código Civil.
Responsabilidade pelas exigências de qualificação técnica - item 9.3.1.2 do Acórdão 3213/2014-TCU-Plenário
62. O item 3.3 do relatório de fiscalização 28/2011 remete à constatação, no Edital de pré-qualificação 1/2009 e na Concorrência 2/2010-Semarh, de exigências, para fins de qualificação técnico-operacional, técnico-profissional e econômica, que restringiram a competitividade do certame, contrariando o art. 37, inciso XXI, da Constituição Federal de 1988, os arts. 3°, 30, § 1°, inciso I e § 2°, e art. 31, § 2°, da Lei 8.666/1993, assim como reiterada jurisprudência do TCU. As exigências se referem a:
'comprovação da execução prévia de serviços que não são, simultaneamente, de maior relevância e valor significativo; limitação de quantidade máxima de contratos para fins de comprovação de qualificação técnica; comprovação de que os profissionais detentores dos atestados pertençam ao quadro permanente da empresa; comprovação de capital social mínimo, cumulativamente com a prestação de garantia.'
63. Com relação às ditas irregularidades, identificam-se enquanto responsáveis a presidente da Comissão Permanente de Licitação (CPL) , Maria Navegante da Silva, e o Secretário da Seirhmact/PB, Francisco Jácome Sarmento.
64. Quanto à primeira, de início, é necessário que se pontue que o presente caso possui especificidade que o distingue de situações avaliadas em decisões do TCU que consideraram que irregularidades apuradas na fase de planejamento da licitação não devem ser imputadas aos membros da comissão designada para conduzir o certame, uma vez que os atos inerentes a essa etapa não compõem o escopo de suas atribuições típicas.
65. Na circunstância em análise, verifica-se que a presidente da CPL ultrapassou as atribuições de mera condução do certame, assumindo a responsabilidade pelas cláusulas do edital de pré-qualificação com as exigências indevidas (peça 28, p. 23 - 4/10/2010) , quando da apresentação dos argumentos técnicos utilizados para julgar improcedentes as impugnações de empresas contra as cláusulas em questão (peça 35, p. 11; peça 38, p. 10 e peça 39, p. 10) .
66. Conforme informado em documento da Seirhmact, a agente já era graduada em engenharia civil, detendo, assim, conhecimentos técnicos que a credenciavam a pronunciar-se até mesmo sobre questões mais específicas que pudessem tangenciar as exigências de qualificação técnica aplicáveis a esse tipo de contratação (peça 55, p. 4) .
67. Por sua vez, o Secretário da Seirhmact, também engenheiro civil, acolheu as condutas praticadas na pré-qualificação, quando autorizou a continuidade do certame e o homologou, a despeito das irregularidades presentes (peça 9, p. 29 e 72) .
68. Assim, atendendo ao item 9.3.1.2 do Acórdão 3213/2014-TCU-Plenário, e considerando ainda não transcorrido o prazo prescricional da pretensão punitiva do TCU, serão propostas as audiências de Maria Navegante da Silva, engenheira civil responsável pelos argumentos utilizados no julgamento da regularidade do edital de pré-qualificação 1/2009, assim como do Secretário da Seirhmact/PB, Francisco Jácome Sarmento, que autorizou a continuidade do procedimento e o homologou.
CONCLUSÃO
69. A presente instrução teve por escopo avaliar o cumprimento das determinações do Acórdão 3213/2014-TCU-Plenário, com as alterações do Acórdão 1697/2017-TCU-Plenário, endereçadas à Seirhmact/PB e à SeinfraCOM (itens 1-18 desta instrução) .
70. Por meio das manifestações apresentadas, foi possível verificar que o sobrepreço indicado na planilha à peça 223, no Contrato 5/2011-Seirhmact, foi substancialmente alterado com as modificações efetuadas pelo sexto termo aditivo e pelos reajustamentos realizados, desde o ano de 2010, estando em análise no processo em que foi realizada a última fiscalização, no âmbito do Fiscobras 2017 (TC Processo 010.240/2017-9) . Por sua vez, o Contrato 6/2011 não se encontra mais vigente, por ter expirado em novembro de 2018, sem aditamento do prazo contratual. Os fatos levam à conclusão de que as determinações endereçadas à secretaria estadual tornaram-se sem substrato (itens 19-36 desta instrução) .
71. Os comandos dirigidos a esta Unidade Técnica, mediante o item 9.3.1 do Acórdão 3213/2014-TCU-Plenário, foram objeto de cumprimento nesta fase processual, em que houve a identificação dos responsáveis pelos fatos descritos nos itens 9.3.1.1 e 9.3.1.2 do julgado. A realização das audiências dos gestores em decorrência da primeira irregularidade deixou de ser proposta, uma vez prescrita a pretensão punitiva do TCU (itens 37-68 desta instrução) .
PROPOSTA DE ENCAMINHAMENTO
72. Ante o exposto, submetem-se os autos à consideração superior, propondo:
a) considerar prejudicada, por perda de objeto, a determinação presente no item 9.1 do Acórdão 3213/2014-TCU-Plenário, com redação alterada pelo item 9.2 do Acórdão 1697/2017-TCU-Plenário, em relação ao contrato 6/2011-Serhmact;
b) considerar insubsistente a determinação presente no subitem 9.1.1 e prejudicadas, por perda de objeto, as dos subitens 9.1.2 e 9.1.3 do Acórdão 3213/2014-TCU-Plenário, com redação alterada pelo item 9.2 do Acórdão 1697/2017-TCU-Plenário, em relação ao Contrato 5/2011-Serhmact;
c) realizar, com fundamento no art. 43, inciso II da Lei 8.443/1992, c/c o art. 250, inciso IV, do Regimento Interno/TCU, a audiência dos responsáveis a seguir indicados, para que, no prazo de quinze dias, apresentem razões de justificativa pela prática dos atos impugnados respectivamente especificados, encaminhando-lhes cópia da presente instrução, considerando-se, assim, cumprido o subitem 9.3.1 do Acórdão 3213/2014-TCU-Plenário (parágrafos 61 e 68) :
c.1) Maria Navegante da Silva, CPF XXX.139.974-XX, na condição de engenheira civil da Seirhmact/PB e presidente da Comissão Permanente de Licitação à época dos fatos, por conceber, quando da apreciação das impugnações apresentadas contra o edital de pré-qualificação 1/2009-Semarh, argumentos utilizados em defesa dos requisitos de qualificação técnica restritivos, a despeito dos questionamentos apresentados à época pelos licitantes, acarretando restrição à competitividade, nos termos do subitem 9.3.1.2 do Acórdão 3213/2014-TCU-Plenário, em afronta ao art. 37, inciso XXI, da Constituição Federal/1988, c/c os arts. 3°; 30, § 1o, inciso I, e § 2o; e 31, § 2o, da Lei 8.666/1993;
c.2) Francisco Jácome Sarmento, CPF XXX.655.794-XX, engenheiro civil e secretário de estado da Seirhmact/PB à época dos fatos, por acolher os argumentos apresentados em defesa dos requisitos de qualificação técnica restritivos à competitividade, autorizando a continuidade e homologando a concorrência 2/2010-Semarh, a despeito dos questionamentos apresentados à época pelos licitantes, nos termos do subitem 9.3.1.2 do Acórdão 3213/2014-TCU-Plenário, em afronta ao art. 37, inciso XXI, da Constituição Federal/1988, c/c os arts. 3°; 30, § 1o, inciso I, e § 2o; e 31, § 2o, da Lei 8.666/1993;
d) considerar cumprido o item 9.3 do Acórdão 3213/2014-TCU-Plenário; e
e) encaminhar cópia da decisão que vier a ser adotada ao Ministério do Desenvolvimento Regional e à Secretaria de Estado da Infraestrutura, dos Recursos Hídricos, do Meio Ambiente e da Ciência e Tecnologia do Estado da Paraíba, destacando que o relatório e o voto que a fundamentarem podem ser acessados por meio do endereço eletrônico www.tcu.gov.br/acordaos e que, caso tenham interesse, o Tribunal pode encaminhar-lhes cópia desses documentos sem quaisquer custos."
	É o relatório.

8.1. Tathiane Vieira Viggiano Fernandes (OAB/DF 27.154) e outros, representando Construtora Queiroz Galvão S.A. e Consórcio Vertente Paraibana;
8.2. Washington Luís Soares Ramalho (OAB/PB 6.589) e Martha Melquíades Medeiros (OAB/PB 16.233), representando Secretaria de Estado da Infraestrutura, dos Recursos Hídricos, do Meio Ambiente e da Ciência e Tecnologia do Estado da Paraíba (Seirhmact/PB).

Não atuou.

FISCOBRAS 2011. OBRAS DE CONSTRUÇÃO DO CANAL ADUTOR VERTENTE LITORÂNEA/PB. INDÍCIO DE SOBREPREÇO POR PREÇOS EXCESSIVOS FRENTE AO MERCADO E POR QUANTITATIVO SUPERESTIMADO. RESTRIÇÃO À COMPETITIVIDADE. ORÇAMENTO INCOMPLETO. RISCO DE ATRASO NO EMPREENDIMENTO. PROJETO BÁSICO SEM APROVAÇÃO DE AUTORIDADE COMPETENTE. DETERMINAÇÃO. CIÊNCIA. PEDIDOS DE REEXAME. INTEMPESTIVIDADE DE UM DOS RECURSOS. NÃO CONHECIMENTO. CONHECIMENTO DOS DEMAIS. ARGUMENTOS RECURSAIS APTOS A AFASTAR PARTE DO SOBREPREÇO APURADO NOS AUTOS. PROVIMENTO PARCIAL. RESTITUIÇÃO AO RELATOR A QUO. MONITORAMENTO DAS DETERMINAÇÕES. AUDIÊNCIA DOS RESPONSÁVEIS PELA RESTRIÇÃO À COMPETITIVIDADE. CONSIDERAR PREJUDICADO O SUBITEM 9.1 DO ACÓRDÃO 3.213/2014-TCU-PLENÁRIO, COM REDAÇÃO DADA PELO ACÓRDÃO 3.213/2014-TCU-PLENÁRIO, EM RELAÇÃO AO CONTRATO 6/2011-SERHMACT (LOTE 3), EM FACE DA RESCISÃO DA AVENÇA. CONTINUIDADE DO MONITORAMENTO.

RELATÓRIO DE AUDITORIA (RA)

Secretaria de Infraestrutura Hídrica, de Comunicações e de Mineração (SeinfraCOM).

Cuidam os autos de auditoria realizada nas obras de construção do Canal Adutor Vertente Litorânea, sob responsabilidade da Secretaria de Estado da Infraestrutura, dos Recursos Hídricos, do Meio Ambiente e da Ciência e Tecnologia do Estado da Paraíba (Seirhmact/PB) , executadas com recursos federais decorrentes de termo de compromisso celebrado entre o Ministério da Integração Nacional (MI) e o Governo do Estado da Paraíba.
Nesta etapa processual, por força do subitem 9.3 do Acórdão 3213/2014-TCU-Plenário, a unidade instrutora realizou o monitoramento dos subitens 9.1 e 9.2 do mencionado aresto, cuja redação foi modificada pelo Acórdão 1697/2017-TCU-Plenário, em sede de pedido de reexame, bem como identificou os responsáveis pela restrição à competitividade do certame que originou os contratos 4/2011-Serhmact, 5/2011-Serhmact e 6/2011-Serhmact.
Sinteticamente, como visto no relatório precedente, a unidade instrutora propõe:
2.1. considerar prejudicada a determinação para compatibilização dos preços do Contrato 6/2011-Serhmact (Lote 3) aos referenciais determinados por esta Corte de Contas, em face da extinção da avença;
2.2. considerar insubsistente a determinação para compatibilização dos preços do Contrato 5/2011-Serhmact (Lote 2) aos referenciais determinados por esta Corte de Contas e tornar prejudicadas as medidas decorrentes da mencionada determinação, tendo em vista as repercussões da medida, conforme demonstrado pela Seirhmact/PB; e
2.3. promover a audiência dos agentes públicos da então Secretaria de Estado do Meio Ambiente, dos Recursos Hídricos e da Ciência e Tecnologia da Paraíba (Semarh) responsáveis pelos atos que ensejaram a irregularidade restrição à competitividade.
Acolho, no essencial, o exame e as conclusões a que chegou a unidade instrutora, cujos fundamentos incorporo às minhas razões de decidir, exceto no que diz respeito à proposta de tornar insubsistente o subitem 9.1.1 e prejudicadas, por perda de objeto, as dos subitens 9.1.2 e 9.1.3 do Acórdão 3213/2014-TCU-Plenário, com redação alterada pelo item 9.2 do Acórdão 1697/2017-TCU-Plenário, em relação ao Contrato 5/2011-Serhmact (item 3.2 retro) .
De fato, a extinção do Contrato 6/2011-Serhmact (Lote 3) sem que as obras tenham sequer iniciado implica considerar prejudicadas as medidas determinadas por este Tribunal com a finalidade de sanear os preços dos serviços objeto da mencionada avença.
Contudo, situação diversa é a do Contrato 5/2011-Serhmact (Lote 2) . Segundo informação constante do relatório da empresa gerenciadora da obra, de junho de 2018, o ajuste estaria com 38,84% de execução.
Conforme registrado no relatório que antecede este voto, ao instruir a celebração do 6° termo aditivo ao Contrato 5/2011-Serhmact, o órgão estadual examinou a economicidade do contrato e concluiu não haver sobrepreço e nem redução do desconto apurado inicialmente.
Desse modo, tendo em vista que o Acórdão 3213/2014-TCU-Plenário (modificado pelo Acórdão 1697/2017-TCU-Plenário) contemplou medidas para aferir a economicidade dos contratos e sanear os sobrepreços então verificados, a determinação contida no subitem 9.1 não seria aplicável neste momento, em que alterações de quantitativos promovidas por meio do 6º termo aditivo elidiram o sobrepreço original do contrato.
Entretanto, os preços referenciais fixados por meio do Acórdão 3213/2014-TCU-Plenário devem balizar a economicidade da avença durante toda a sua vigência, de forma que considero que o subitem 9.1 do mencionado acórdão deve permanecer válido para que o órgão estadual continue aferindo a economicidade do Contrato 5/2011-Serhmact previamente à celebração de termos aditivos que modifiquem quantitativos e preços. 
Desse modo, ao invés de adotar a medida alvitrada pela SeinfraCOM, entendo que o subitem 9.1 do Acórdão 3213/2014-TCU-Plenário deve ser considerado em cumprimento e que a unidade instrutora deve continuar o monitoramento ordenado pelo subitem 9.3.2 do aludido decisum, na forma que melhor se compatibilize com o planejamento de suas ações dentre aquelas prevista no art. 4° da Portaria-Segecex 27/2009.
Por fim, acolho a proposta de audiência dos responsáveis indicados pela unidade instrutora.
Ante o exposto, voto por que o Tribunal acolha a minuta de acórdão que ora submeto à deliberação deste Colegiado.
TCU, Sala das Sessões Ministro Luciano Brandão Alves de Souza, em 29 de maio de 2019.
Ministro BRUNO DANTAS 
Relator